臺灣高等法院刑事判決
111年度上易字第1161號
上  訴  人  臺灣桃園地方檢察署檢察官
被      告  黃榮興


                 
　　　　　　　　　　
上列上訴人因被告詐欺案件，不服臺灣桃園地方法院110年度審
易字第1554號，中華民國111年5月27日第一審判決（起訴案號：
臺灣桃園地方檢察署110年度偵緝續字第10號），提起上訴，本
院判決如下：
    主  文
原判決撤銷。
黃榮興犯詐欺取財罪，處有期徒刑壹年。未扣案之犯罪所得新臺
幣柒佰貳拾萬柒仟伍佰玖拾陸元沒收，於全部或一部不能沒收或
不宜執行沒收時，追徵其價額。
    事  實
一、黃榮興擔任八仟鋼興業股份有限公司(下稱八仟鋼公司)、十
    鋼實業股份有限公司(下稱十鋼公司)之負責人，於民國109
    年4月至同年6月間，因八仟鋼公司、十鋼公司有資金需求，
    而急需借款以周轉，黃榮興明知八仟鋼公司、十鋼公司與龍
    安人力派遣有限公司(下稱龍安公司)均無業務往來關係，其
    所持有如附表所示發票人為龍安公司之支票，依其與龍安公
    司負責人鍾國安之內部約定，均應由其自行兌現，竟意圖為
    自己不法之所有，基於詐欺之犯意，持如附表所示之支票，
    接續向蔡棨棟佯稱如附表所示之支票為八仟鋼公司、十鋼公
    司之客戶往來貨款，足以擔保其向蔡棨棟之借款等語，致蔡
    棨棟誤信為真，對於黃榮興之還款能力評估錯誤，而於109
    年4月7日、同年月27日、109年5月20日、109年6月8日陸續
    與黃榮興簽立借貸憑證，並陸續匯款如附表所示總金額新臺
    幣(下同)720萬7,596元予黃榮興。嗣因如附表所示之支票，
    均無法兌現而遭退票，蔡棨棟始察覺受騙，並報警處理，而
    查悉上情。
二、案經蔡棨棟訴由臺灣桃園地方檢察署檢察官偵查起訴。
    理  由
壹、證據能力
　　按被告以外之人於審判外之言詞或書面陳述，除法律有規定
    者外，不得作為證據。惟按被告以外之人，於審判外之陳述
    ，雖不符刑事訴訟法第159 條之1 至第159 條之4 之規定，
    而經當事人於審判程序同意作為證據，法院審酌該言詞陳述
    或書面陳述作成時之情況，認為適當者亦得為證據。又當事
    人、代理人或辯護人於法院調查證據時，知有第159條第1項
    不得為證據之情形，而未於言詞辯論終結前聲明異議者，視
    為有前項之同意。刑事訴訟法第159 條之5 第1 項、第2項
    定有明文。本案所涉被告以外之人於審判外所為之陳述及所
    製作之文書，檢察官、被告黃榮興均未於言詞辯論終結前聲
    明異議，爭執其證據能力，且本院審酌結果，認該證據資料
    製作時之情況，尚無違法不當及證明力明顯過低之瑕疵，以
    之作為證據應屬適當，依上開規定，認該等供述證據均具證
    據能力。又卷內之文書證據，亦無刑事訴訟法第159條之4 
    之顯有不可信之情況與不得作為證據之情形，本院審酌上開
    證據資料製作時之情況，尚無違法不當及證明力明顯過低之
    瑕疵，亦認為以之作為證據應屬適當，是依刑事訴訟法第15
    9 條至第159 條之5 規定，所引用之卷證所有證據，如下揭
    所示均有證據能力，合先敘明。
貳、認定事實所憑證據及理由　　
    訊據被告矢口否認上揭犯行，辯稱：伊沒有詐欺的行為，已
    經和告訴人配合兩、三年，給他的票據應該有上百張，沒有
    一張跳票。伊是拿誠信良好的票給告訴人票貼，龍安公司的
    票也曾經票貼好幾百萬，後來沒有辦法兌現的原因是伊公司
    本身跳票，沒有辦法給予龍安公司財務的支援，龍安公司票
    才會跳票等語。經查：
一、本件關於被告擔任八仟鋼公司、十鋼公司之負責人，於109
    年4月至同年6月間，因八仟鋼公司、十鋼公司有資金需求，
    而急需借款以周轉，明知八仟鋼公司、十鋼公司與龍安公司
    均無業務往來關係，卻所持有如附表所示發票人為龍安公司
    之支票，向蔡棨棟之借款。蔡棨棟則於109年4月7日、同年
    月27日、109年5月20日、109年6月8日陸續與被告簽立借貸
    憑證，並陸續匯款如附表所示總金額720萬7,596元予被告等
    情，有證人即告訴人蔡棨棟及證人鍾國安分別於警詢中證述
    【臺灣桃園地方檢察署109年度他字第5956號卷（下稱他字
    第5956號卷）第89-91頁、第97頁、第89-91頁、第98頁】之
    情節互核一致，並有如附表所示票據影本、借貸憑證、退票
    理由單、票據信用資訊連結作業、商工登記公示資料查詢服
    務、匯款憑證（見他字第5956號卷第11-17頁、第19-33頁、
    第45-49頁、第61頁、第73-95頁、第93-95頁）等附卷可稽
    ，此部分事實堪信為真。
二、被告雖以前詞置辯，惟被告明知自身財務已週轉不靈，無法
    償還700餘萬元之資金，竟未如實告蔡棨棟，仍持不知情之
    龍安公司票據，向蔡棨棟借款，致蔡棨棟無法正確評估龍安
    公司支票擔保能力，而予以借款，導致蔡棨棟受有鉅額損失
    ，堪認客觀上確有實施詐術，致使告訴人陷於錯誤。又截至
    本院辯論終結前，被告均未返還告訴人款項，堪認主觀上確
    有不法所有之意圖，是被告所辯，顯屬事後卸詞，不足採信
    。
三、綜上，被告本案犯行事證已臻明確，應予依法論科。
參、論罪
一、核被告所為，係犯刑法第339條第1項之詐欺取財罪。被告基
    於詐欺取財之單一犯意，於密接時間、地點，先後對告訴人
    蔡棨棟施用詐術以取得前開款項，均係於密切接近之時、地
    實施，依一般社會健全觀念難以強行分開。則由被告犯罪意
    思及目的之單一性、犯罪時間、地點之緊密關聯性、被害法
    益之同質性等以言，應視為數個舉動之接續施行，合為包括
    之一行為予以評價，而論以接續犯之一罪（最高法院86年度
    台上字第3295判決意旨參照）。
二、累犯是否加重部分：
　㈠我國司法實務上，為統一法律見解，原設有判例、決議之制
    度，於108年1月4日公布新修正之法院組織法及行政法院組
    織法，將關於判例、決議編選之規定刪除，另設立大法庭制
    度。簡言之，新法包含兩部分變革，其一，終審法院統一法
    律見解之方式，不再編選判例、作成決議，改由最高法院各
    11名法官分別組成之民事、刑事大法庭，及最高行政法院由
    9名法官組成之行政大法庭負責，將爭議之法律問題，自審
    理案件之合議庭抽離，由大法庭先裁定其法律紛爭，再由審
    理案件之合議庭依大法庭之見解為本案裁判（大法庭見解拘
    束提案之合議庭）。若欲變更大法庭先前作成之法律見解，
    必須另為提案，換言之，日後受理他案之合議庭，如果認大
    法庭裁定所採見解因時空差異而有變更必要者，仍需循新法
    規定提案於大法庭裁判。具體而言，提案法庭依據大法庭裁
    定之法律見解作出確定之終局裁判，成為最高法院之「先前
    裁判」，各審判庭對於受理之案件，除非擬對於採取大法庭
    裁定見解之先前裁判表示不同之法律見解，再次開啟徵詢、
    向大法庭提案等程序，否則應採取先前裁判相同之見解，此
    項機制確保了最高法院各庭之間（橫向）法律見解之一致性
    。透過審級制度，下級審法院對於該項統一見解，亦應遵循
    ，由此達成縱向法律見解之統一。
　㈡按刑事訴訟法第161條第1項規定：「檢察官就被告犯罪事實
    ，應負舉證責任，並指出證明之方法。」此為檢察官就被告
    有罪事實應負實質舉證責任之概括性規定，非謂除有罪事實
    之外，其他即可不必負舉證責任。此一舉證責任之範圍，除
    犯罪構成事實（包括屬於犯罪構成要件要素之時間、地點、
    手段、身分、機會或行為時之特別情狀等事實）、違法性、
    有責性及處罰條件等事實外，尚包括刑罰加重事實之存在及
    減輕或免除事實之不存在。累犯事實之有無，雖與被告是否
    有罪無關，然係攸關刑罰加重且對被告不利之事項，為刑之
    應否為類型性之加重事實，就被告而言，與有罪、無罪之問
    題有其相同之重要性（包括遴選至外役監受刑、行刑累進處
    遇、假釋條件等之考量），自應由檢察官負主張及實質舉證
    責任。
  ㈢最高法院辦理大法庭案件應行注意事項第48點但書規定：大
    法庭裁定內之旁論無拘束提案庭之拘束力。所謂「旁論」，
    上開注意事項並未作成解釋，依其文義，應指與裁定本旨無
    關之論述。最高法院110年度台上大字第5660號刑事裁定分
    別就被告構成累犯事實，及被告累犯應加重之事項「具體指
    出證明方法」，所指究竟內容為何，舉例說明，所為之說明
    ，與裁判主文相互呼應，並未逾越裁定之本旨，自屬正論，
    而非旁論。
　㈣查本件被告因公共危險案件經臺灣桃園地方法院以104年度壢
    交簡字第2469號判處有期徒刑4月確定，於105年4月7日執行
    完畢，5年以內故意再犯本案有期徒刑以上之罪，業經檢察
    官舉出被告本院前科表為憑，堪認符合刑法第47條第1 項累
    犯之要件。惟參酌司法院大法官釋字第775 解釋文以：刑法
    第47條第1 項規定：「受徒刑之執行完畢，或一部之執行而
    赦免後，5 年以內故意再犯有期徒刑以上之罪者，為累犯，
    加重本刑至二分之一。」有關累犯加重本刑部分，不生違反
    憲法一行為不二罰原則之問題。惟其不分情節，基於累犯者
    有其特別惡性及對刑罰反應力薄弱等立法理由，一律加重最
    低本刑，於不符合刑法第59條所定要件之情形下，致生行為
    人所受之刑罰超過其所應負擔罪責之個案，其人身自由因此
    遭受過苛之侵害部分，對人民受憲法第8 條保障之人身自由
    所為限制，不符憲法罪刑相當原則，牴觸憲法第23條比例原
    則。法院就該個案應依本解釋意旨，應裁量是否加重最低本
    刑之意旨，爰審酌被告所犯前案為公共危險案件，而本案係
    詐欺案件，罪質不同，難認行為人有特別惡性，對於刑罰反
    應力薄弱，檢察官對此亦未為實質舉證被告有何特別惡性，
    故本件不依刑法第47條第1 項之規定論以累犯加重其刑。
肆、撤銷原判決之理由
一、原審以被告犯罪事證明確，予以科刑，固非無見。惟本件被
    告持票向告訴人調借款項，致告訴人受有720餘萬元之損失
    ，迄言詞辯論終結前，均未返還告訴人款項，致使告訴受有
    鉅額損失，惟原審僅量處被告有期徒刑6月，並得易科罰金
    ，易科罰金標準為1千元折算1日，則若折算6月刑期，被告
    僅需罰款18萬元，與本件犯罪所得相較，刑度顯失衡平，難
    認妥適。
二、檢察官上訴意旨以：本件告訴人受損金額高達720萬7,596元
    ，損失甚鉅，然被告並未與告訴人達成和解，亦未賠償，犯
    後態度不佳，量刑過低，尚有未洽。又累犯部分檢察官已經
    舉證，本件應加重被告刑度，原審認檢察官未舉證，顯非妥
    適，請求撤銷原判決，另為適當之判決。查本件原審量刑確
    屬過輕，業如前述，此部分上訴為有理由；惟累犯部分，檢
    察官雖已舉證證明符合累犯要件，本件確合於累犯規定，然
    本院認被告並無特別惡性，或對於刑罰反應力薄弱，檢察官
    對此亦未為實質舉證，故本院認仍不應依累犯規定，加重被
    告刑度，此部分上訴則無理由。然原判決既有上述可議之處
    ，即屬無可維持，應由本院將原判決關於科刑部分撤銷，另
    為適法判決。
伍、量刑及沒收
一、爰以行為人之責任為基礎，審酌被告明知與龍安公司未有業
    務往來關係，所持有如附表所示之支票依其與龍安公司負責
    人鍾國安之約定，均應由其自行兌現，竟隱匿上情並持以作
    為向告訴人借款之擔保，致告訴人對於被告之清償能力評估
    錯誤，造成告訴人受有損害，顯無尊重他人財產權之觀念，
    所為實不足取，且迄今仍未積極與告訴人尋求和解，以彌補
    其所受損害；惟念其犯後終能坦承犯行，態度非劣，及被告
    之告訴人於本案所受財產上之損失，及被告自述目前無業，
    需靠女兒扶養等一切情狀（見本院卷第102頁），量處如主
    文所示之刑，以示懲儆。
二、沒收
　　被告詐得之現金720萬7,596元為其本案犯罪所得，未扣案且
    未合法發還或賠償告訴人，宣告沒收亦無過苛、欠缺刑法上
    之重要性、犯罪所得價值低微，或為維持受宣告人生活條件
    之必要等情形，爰依刑法第38條之1第1項前段、第3項之規
    定宣告沒收，於全部或一部不能沒收或不宜執行沒收時，追
    徵其價額。
據上論斷，應依刑事訴訟法第369條第1項前段、第364條、第299
條第1項前段，判決如主文。
本案經檢察官吳宜展提起公訴，檢察官賴瀅羽提起上訴，檢察官
陳玉華到庭執行職務。
中　　華　　民　　國　　111 　年　　11　　月　　30　　日
                  刑事第八庭    審判長法　官  陳世宗
                                      法　官  吳勇毅
                                      法　官  呂寧莉
以上正本證明與原本無異。
不得上訴。
                                      書記官  賴資旻
中　　華　　民　　國　　111 　年　　11　　月　　30　　日
附錄：本案論罪科刑法條全文
中華民國刑法第339條第1項
意圖為自己或第三人不法之所有，以詐術使人將本人或第三人之
物交付者，處5年以下有期徒刑、拘役或科或併科50萬元以下罰
金。

附表
編號 支票號碼 票面金額(新臺幣) 發票日期 票據影本所在卷頁  1 KN0000000 93萬5,165元 （起訴書物載為93萬165元，應予更正） 109年7月6日 他字第5956號卷第11頁 2 KN0000000 96萬7,750元 109年7月18日 他字第5956號卷第13頁 3 KN0000000 （起訴書附表編號3誤載為KN0000000 ，業經檢察官當庭更正） 98萬7,329元 109年7月21日 他字第5956號卷第15頁 4 KN0000000 （起訴書載為KN0000000，業經檢察官當庭更正） 81萬537元 109年8月6日 他字第5956號卷第15頁 5 KN0000000 98萬5,980元 109年8月18日 他字第5956號卷第13頁 6 KN0000000 88萬3,166元 109年8月21日 他字第5956號卷第17頁 7 KN0000000 163萬7,669元 109年9月6日  他字第5956號卷第17頁